臺灣高等法院高雄分院刑事判決　　　　　　　　　　九十年度上訴字第一四四七號
　　上　訴　人　乙○○
　　即　被　告
右上訴人因偽造文書案件，不服臺灣高雄地方法院九十年度訴字第五七九號中華民國
九十年七月二十三日第一審判決（起訴案號：臺灣高雄地方法院檢察署九十年度偵緝
字第六七號），提起上訴，本院判決如左：
    主  文
原判決撤銷。
乙○○行使偽造公文書，足以生損害於公眾及他人，累犯，處有期徒刑壹年肆月。
偽造之「採檢體員／８９．７．１２／甲○○」印章壹枚、臺灣高雄地方法院檢察署
受保護管束人到驗紀錄表上偽造之「採檢體員／８９．７．１２／甲○○」印文壹枚
，均沒收。
    事  實
一、乙○○於民國八十六年間因違反肅清煙毒條例案件，經法院判處有期徒刑二年二
    月確定，並於八十八年十月二日執行完畢，猶不知悔改，復因施用毒品案件，經
    法院裁定送觀察、勒戒後，認有繼續施用毒品傾向，再以裁定令入戒治處所施以
    強制戒治，期滿三月成效經評定為合格，認無繼續戒治之必要，由臺灣高雄地方
    法院於八十九年三月三十日以八十九年度毒聲字第二六一四號裁定停止強制戒治
    ，所餘戒治期間付保護管束在案。乙○○於保護管束期間，明知應依臺灣高雄地
    方法院檢察署通知，持該署核發之受保護管束人驗尿手冊，向該署觀護人報到接
    受採尿，於採尿程序完畢後，由採檢體員於該手冊中受保護管束人到驗紀錄表上
    蓋用印章，以為當日業已進行採尿之紀錄，詎乙○○為避免遭該署採獲有毒品陽
    性反應之尿液，竟未依通知於八十九年七月十二日至該署報到，並於同年七月間
    ，在不詳地點，委託不知情之刻印業者偽刻採檢體員（公訴人誤載為觀護人）甲
    ○○之日期印章一枚，又於八十九年七月間，在不詳地點，將前開偽造之甲○○
    印章蓋用於上開到驗紀錄表，偽造「採檢體員／８９．７．１２／甲○○」印文
    一枚，用以表彰其有於八十九年七月十二日按規定接受採尿之證明，進而偽造上
    開到驗紀錄表，足以生損害於甲○○及臺灣高雄地方法院檢察署對於受保護管束
    人執行保護管束之正確性。嗣因該署觀護人發現乙○○於八十九年七月十二日並
    未報到，亦無尿液送驗，通知乙○○說明，乙○○乃於八十九年八月間，至臺灣
    高雄地方法院檢察署，向該署觀護人提出上開偽造之到驗紀錄表而行使之，並偽
    稱其確有於上開時間報到，惟經觀護人核對結果，發現上開印文與甲○○之日期
    印章不符，始查悉上情。
二、案經甲○○訴請臺灣高雄地方法院檢察署檢察官偵查起訴。
    理  由
一、訊據上訴人即被告乙○○承認其因施用毒品案件，經法院裁定停止戒治付保護管
    束，於保護管束期間，應按通知向臺灣高雄地方法院檢察署觀護人報到接受採尿
    ，且於八十九年八月間，持上開蓋有「採檢體員／８９．７．１２／甲○○」印
    文之到驗紀錄表，向該署觀護人行使之事實不諱，惟矢口否認有何偽造印章及行
    使偽造公文書等犯行，辯稱：我於八十九年七月十二日向該署觀護人報到後，就
    到採尿室報到，並將到驗紀錄表交給採檢體員，我尚未在簽到簿上簽到時，採檢
    體員就拿塑膠杯給我，我就進入廁所採尿，因無尿意而未尿，出來發現到驗紀錄
    表已蓋好甲○○的印文，我就沒有交付尿液而直接拿到驗紀錄表離開，我沒有偽
    造甲○○的印章，也沒有在到驗紀錄表上偽造甲○○的印文云云。經查：
（一）右揭事實，迭據證人即臺灣高雄地方法院檢察署採檢體員甲○○於偵查、原審
      及本院證述：被告未於八十九年七月十二日至本署報到，觀護人查詢電腦資料
      發現後，通知被告說明，被告向觀護人表示有於當日來署報到，並提出蓋有我
      當日印文之到驗紀錄表，經查證後發現上開印文與我的印章不符，並非我所蓋
      ，應係被告偽造等語明確（偵查卷第一八頁、偵緝卷第二○頁、原審卷第二九
      頁、本院卷第三一頁），並有臺灣高雄地方法院八十九年度毒聲字第二六一四
      號刑事裁定書、臺灣高雄地方法院檢察署檢察官保護管束指揮書、該署停止戒
      治付保護管束人約談報告表、臺灣屏東戒治所受戒治人停止戒治交付保護管束
      名冊各一份附卷足稽（偵查卷第四、五頁、原審卷第五七至五九頁），及被告
      持有之受保護管束人驗尿手冊一本扣案可證。而被告所持上開到驗紀錄表上「
      採檢體員／８９．７．１２／甲○○」印文，經法務部調查局以放大分析法、
      重疊比對法及特徵分析法鑑定結果，與證人甲○○之印章不符，且與證人甲○
      ○於八十九年七月間在其他受保護管束人尿液檢體監管紀錄表、採尿報到編號
      表上所蓋之印文亦不相同，有法務部調查局九十年六月十五日（九十）陸（二
      ）字第九○○三五一八八號、九十一年八月二十六日調科貳字第○九一○○四
      九一七九○號鑑定通知書二份附卷可憑（原審卷第五○頁、本院卷第七八頁）
      ，足認證人甲○○前開證述之情節非虛。
（二）被告於警訊中供稱：我於八十九年六月間報到時，承辦人員在我的到驗紀錄表
      上多蓋一個章，所以就沒有於同年七月十二日去報到云云，嗣於偵查中改稱：
      我有於八十九年七月十二日去報到，但沒採尿云云，其供詞前後反覆，互相矛
      盾，是否真實已有可疑。且經本院向臺灣高雄地方法院檢察署查詢結果，發現
      該署八十九年七月十一日至同年月十三日採驗尿液之報到簽名冊、採尿室之連
      續檢體編號上均無被告之簽名，有該署九十一年四月四日雄檢楠自八十九戒執
      護六五二字第二○六三七號函在卷可考（本院卷第六六頁），足見被告並未於
      八十九年七月十二日至該署報到接受採尿，其辯稱當日有向觀護人報到云云，
      與事實不符，無可採信。再者，被告於停止戒治付保護管束期間，須依臺灣高
      雄地方法院檢察署之通知，至該署採尿送驗，其流程為先向觀護人報到，並將
      該署所發給之到驗紀錄表交予觀護人保管，再由該署人員陪同前往採尿室，向
      採檢體員簽到，採檢體員自電腦中調出被告之資料後，交付塑膠杯予被告，被
      告持該塑膠杯採尿交回，始由採檢體員於上開到驗紀錄表蓋上印章，以為報到
      採尿之證明，再將上開到驗紀錄表交還被告保管等情，已據證人甲○○於偵審
      中證述綦詳（偵緝卷第二○頁、本院第三二頁）。依上開流程可知，若被告未
      在採檢尿液之報到簽名冊上簽名，自無法取得塑膠杯進入廁所驗尿，且苟被告
      未將採得之尿液交給採驗體員，則採檢體員亦無可能在被告之到驗紀錄表上蓋
      上印章，至為明確，因此，被告所辯：其將到驗紀錄表交給採檢體員後，尚未
      簽到即領到塑膠杯，進入廁所因沒尿意而未尿，出來便發現到驗紀錄表已蓋好
      章云云，核與通常程序有違，不足採信。
（三）被告另辯稱：於八十九年七月十二日報到時，遭不詳人士在其到驗紀錄表中蓋
      上證人甲○○印文云云。惟被告並未於八十九年七月十二日至臺灣高雄地方法
      院檢察署報到，業如前述，而被告持有之到驗紀錄表上當日採檢體員之印文顯
      係偽造，並非由證人甲○○所蓋之事實，復經證人甲○○到庭證述明確，並有
      上開鑑定通知書在卷可憑。衡諸常情，上開到驗紀錄表平日由被告持有保管，
      其上是否蓋有採檢體員之印章，僅攸關被告個人已否接受採尿送驗，與旁人無
      任何利害關係，旁人斷無在被告之到驗紀錄表上偽造證人甲○○印文之必要，
      因此，上開到驗紀錄表上偽造之印文應係被告所為。參以本件係因臺灣高雄地
      方法院檢察署觀護人查詢該署紀錄，發現被告並未於八十九年七月十二日前來
      報到，通知被告說明，被告始提出上開蓋有偽造證人甲○○印文之到驗紀錄表
      向觀護人行使，有證人甲○○出具之告訴狀（他字卷第一頁）、臺灣高雄地方
      法院檢察署觀護人於該署停止戒治付保護管束人約談告表上之簽注意見各一份
      存卷可按（本院卷第七七頁），依常理判斷，本件應係被告為掩飾其未於八十
      九年七月十二日報到接受採尿，乃偽刻證人甲○○之印章，進而蓋在上開到驗
      紀錄表，並持以行使等情，殆無疑義。被告確有行使偽造公文書之犯行，堪以
      認定。
（四）至被告於本院審理中辯以：扣案之受保護管束人驗尿手冊不是我的，其上相片
      有重貼情形云云。然該手冊上黏貼之被告相片並無撕過或換貼之痕跡，有該驗
      尿手冊一本扣案可佐，足證被告上開所辯顯係避重就輕之詞，殊無足取。綜上
      所述，被告所辯核係事後卸責之詞，不足採信。事證明確，被告犯行洵堪認定
      。
二、查證人甲○○之圓戳章並非表示公務員資格之印信，僅係代替簽名用之普通印章
    ；而臺灣高雄地方法院檢察署所製作之受保護管束人到驗紀錄表，係公務員職務
    上所製作文書，屬公文書。被告偽造證人甲○○之印章蓋於上開到驗紀錄表，並
    持向該署觀護人行使，以證明有於該日報到採尿，足以生損害於證人甲○○及臺
    灣高雄地方法院檢察署對於受保護管束人執行保護管束之正確性，核其所為，係
    犯刑法第二百十六條、第二百十一條之行使偽造公文書罪。被告利用不知情之刻
    印業者偽刻甲○○之印章，為間接正犯。被告偽造印章後蓋用於公文書上，其偽
    造印章、偽造印文之行為已為偽造公文書之行為所吸收；又其偽造公文書後進而
    行使，偽造之低度行為應為行使之高度行為所吸收，均不另論罪。被告曾於八十
    六年間，因肅清煙毒條例案件，經法院判處有期徒刑二年二月確定，並於八十八
    年十月二日執行完畢，有臺灣高等法院被告全國前案紀錄表及臺灣高雄地方法院
    檢察署刑案資料查註紀錄表各一件在卷可稽，其於五年之內，再犯本件最重本刑
    為有期徒刑以上之罪，為累犯，應依刑法第四十七條規定加重其刑。
三、被告犯罪事證既明，原審法院予以論罪科刑，固非無據，惟查：刑法第二百十八
    條所稱之公印，係指印信條例第二條所規定之印信，亦即表示公務機關或機關長
    官資格及其職務之公印而言，俗稱大印與小官章者屬之（最高法院八十六年度臺
    上字第四六三一號判決意旨參照）。本件證人甲○○之圓戳章，僅屬代替簽名用
    之普通印章，要非印信條例規定之「職章」，與前揭公印之要件不符，被告偽造
    證人甲○○之圓戳章並持以蓋用，所為僅成立偽造印章、印文罪，原判決認係構
    成偽造公印、公印文罪，尚有未洽。被告上訴意旨仍執前詞否認犯罪，指摘原判
    決不當，雖無理由，惟原判決既有上開可議，自應由本院撤銷改判。爰審酌被告
    前有事實欄所載之犯罪前科，素行非佳，竟未能珍惜國家停止強制戒治付保護管
    束之寬典，僅因未能戒斷毒品，為逃避保護管束期間毒品尿液之查驗，偽造上開
    到驗紀錄表，生損害於證人甲○○及臺灣高雄地方法院檢察署保護管束之正確性
    ，犯後一再否認犯行，態度非佳等一切情狀，量處如主文第二項所示之刑，以資
    警惕。偽造之「採檢體員／８９．７．１２／甲○○」印章一枚，雖未扣案，惟
    並無證據證明業已滅失，到驗紀錄表上偽造之「採檢體員／８９．７．１２／甲
    ○○」印文一枚，均應依刑法第二百十九條規定，併予宣告沒收。
據上論斷，應依刑事訴訟法第三百六十九條第一項前段、第三百六十四條、第二百九
十九條第一項前段，刑法第二百十六條、第二百十一條、第四十七條、第二百十九條
，判決如主文。
本案經檢察官彭南雄到庭執行職務
中      華      民      國      九十一      年      十      月     八   日
                              臺灣高等法院高雄分院刑事第六庭
                                  審判長法官  王憲義
                                        法官  張意聰
                                        法官  范惠瑩
右正本證明與原本無異。
如不服本判決應於收受本判決後十日內向本院提出上訴書狀，其未述上訴理由者，
並得於提起上訴後十日內向本院補提理由書狀（均須按他造當事人之人數附繕本)「
切勿逕送上級法院」。
                                      書記官  馬蕙梅
中      華      民      國      九十一      年      十      月     八   日
附錄：
刑法第二百十一條
偽造、變造公文書，足以生損害於公眾或他人者，處一年以上七年以下有期徒刑。
刑法第二百十六條
行使第二百十條至第二百十五條之文書者，依偽造、變造文書或登載不實事項或使登
載不實事項之規定處斷。
